【裁判字號】    97,消債更,1694
【裁判日期】    980323
【裁判案由】    更生事件
【裁判全文】
臺灣板橋地方法院民事裁定          97年度消債更字第1694號
聲  請  人  甲○○
上列聲請人依消費者債務清理條例聲請更生事件，本院裁定如下
：
    主      文
甲○○自中華民國九十八年三月二十三日下午四時起開始更生程
序。
    理      由
一、本件聲請人依消費者債務清理條例聲請更生，其陳述略以：
    聲請人目前之債務總額新臺幣（下同）1,944,022 元，別無
    其他資產，因消費借貸、自用住宅貸款、信用卡或現金卡契
    約，對金融機構負有債務，於消費者債務清理條例施行後，
    曾以書面向最大債權金融機構美商花旗銀行請求共同協商債
    務清償方案而不成立，因花旗銀行提出之清償方案為每月一
    期，每期清償金額12,000元，惟聲請人現實能清償金額為每
    月5,000 元，差距有7,000 元，聲請人無法履行每月12,000
    元金額，花旗銀行亦無法接受聲請人之清償方式，而協商不
    成立，然花旗銀行竟於協商不成立書註記：「無法負擔任何
    還款條件」，與事實不符，聲請人現有薪資每月約25,000元
    ，無法支應基本生活開銷，聲請人每月基本生活支出需分擔
    扶養二名子女費用10,000元，膳食開銷每月7,500 元，水電
    瓦斯費、交通油資、日常醫療雜物支出等，每月基本生活支
    出即需約2 萬餘元，聲請人每月薪資扣除基本生活支出已所
    剩無幾，故有不可歸責於己致履行顯有重大困難致無法清償
    債務；又聲請人自96年2 月7 日取得臺北縣計程車駕駛人執
    業登記證，並自同年3 月起開始營運，均是收取乘客現金，
    又係自營工作，並無相關之營業額資料記載或證明文件，扶
    養林宜靜、林士閎每月每人約需10,000元，包含膳食約7,00
    0 元及衣服、健保、教育、交通、醫療、日用雜物等費用，
    聲請人負擔一半即每人每月5,000 元，共計10,000元，全家
    人都以自助餐或購買便當為主，目前商家均表示無法提供收
    據或發票等語；並提出財產及收入狀況說明書、債權人清冊
    、戶籍謄本、前置協商不成立通知書、全國財產稅總歸戶財
    產查詢清單、和潤企業股份有限公司全行代理收款申請書、
    財政部臺灣省北區國稅局綜合所得稅各類所得資料清單、財
    政部臺灣省北區國稅局綜合所得稅各類所得資料清單、電信
    費收據、臺北縣計程車駕駛人執業登記證、汽車行車執照、
    學雜費收據、勞工保險被保險人投保資料表（明細）等影本
    為證據，為此聲請裁定准予更生，並提出每月一期共分72期
    ，每期清償5,000元之草案等語。
二、經本院通知聲請人所陳報之已知債權人表示意見結果，各債
    權金融機構分別以債務人所稱自營計程車收入約25,000元，
    扣除扶養子女10,000元及個人膳食開銷7,500 元，每月基本
    生活支出約2 萬餘元，尚與所稱每月可還5,000 元相當，然
    營業計程車每月所費油資應頗為可觀，況且尚有保養維修、
    營業用稅捐及車輛貸款支出等，其過簡之收支說明並未見就
    主要收入來源所生之成本及開銷為合理說明，債務人既入不
    敷出，復能提出還款方案，顯其家庭收入非止於此，或有其
    他收入來源，或為配偶收入支應，均未於書狀中書明，難免
    有隱匿之意圖；依照債務人歷年來之消費大多為購買其任職
    之泛博國際股份有限公司之直銷產品，而債務人正值壯年，
    應有足夠能力獲取報酬用以償債，更生程序非唯一途徑，倘
    其有心和解，仍可透過個別協商以求適當償債；債權人於前
    置協商時，曾提供二階段還款方案，於前72期僅需依能力給
    付，待72期期滿後就尚積欠之本金分108 期（180-72=108）
    結清，並提供0 利率優惠，經多次溝通，債務人仍無法接受
    期能力顯足負擔之還款方案，顯無解決帳務誠意而欲藉聲請
    更生逃避還款責任，有故意阻礙協商成立之嫌，又債務人之
    信用卡款多為代償他行信用卡款、高價手機及旅行社等非必
    要及奢侈性消費，且自96年9 月辦理代償後皆按月正常繳款
    ，沒有其他消費，顯然平常並未有使用該信用卡之習慣，卻
    於97年3 月4 日最後一次正常繳款後，於同年3 月11日、4
    月3 日分別至通訊行及旅行社單筆消費達數萬元，顯有故意
    增加債務之情，且該時間點又與本條例施行時點接近，似有
    藉更生程序以逃避清償債務之高度道德風險；債務人於申請
    債務協商前之97年3 月突增一筆近3 萬元之旅遊消費，與債
    務人申請前置協商之時間點相近，債務人已知其債務已近不
    能負擔仍出國旅遊，其心可議；因請求將聲請人之更生之聲
    請予以駁回各等語。
三、按法院開始更生程序之裁定，應載明其年、月、日、時，並
    即時發生效力，消費者債務清理條例第45條第1 項定有明文
    。經查，聲請人於提出本件更生之聲請前，曾向聲請人之最
    大債權金融機構美商花旗銀行表明協商之意思，經美商花旗
    銀行於97年6 月2 日以無法負擔任何還款條件（說明：給予
    2 階段還款方案仍不能負擔）為由，而與聲請人協商不成立
    ，此有聲請人提出之美商花旗銀行97年6 月2 日前置協商不
    成立通知書影本在卷可參（見本院卷第18頁），則聲請人確
    有依照消費者債務清理條例第151 條第1 項規定先向最大債
    權金融機構申請前置協商之事實，當堪認定。又查，依據聲
    請人提出之財產及收入狀況說明書所載內容，既有不能清償
    債務之虞之情形存在，又其無擔保或無優先權之債務總額未
    逾1,200 萬元，復未經法院裁定開始清算程序或宣告破產；
    此外，本件又查無債務人有消費者債務清理條例第6 條第3
    項、第8 條或第46條各款所定駁回更生聲請之事由存在，則
    債務人聲請更生，應予准許，爰為裁定如主文。至於聲請人
    於更生程序開始後，應另提出足以為債權人會議可決或經法
    院認為公允之更生方案以供採擇，俾免更生程序進行至依消
    費者債務清理條例第61條規定應行清算之程度；又於更生程
    序終結後，聲請人得否免責乃屬另一問題，非於審究其得否
    開始更生程序時所應審究之事項，倘若聲請人確有不能免責
    之事由存在，其雖經裁定准予更生程序，亦無由因經由更生
    程序即得免除債務，且本件聲請人持有之美商花旗銀行所發
    信用卡本無使用於消費之習慣，卻於遲延繳款之前突有2 筆
    旅行社及通訊行之數萬元消費（見本院卷第78頁之花旗信用
    卡月結單影本），其所持台新國際商業銀行所發之信用卡亦
    於97年3 月突增一筆近3 萬元之旅遊消費（見本院卷第110
    頁之帳單影本），聲請人隨後即停止償還信用卡款，此種與
    使用各該信用卡習慣不合之消費行為，自亦為法院日後審酌
    是否准予債務人免責之重要參考點；均附此說明。
中    華    民    國    98    年    3     月    23    日
                  民事第一庭  法  官  許瑞東
上為正本係照原本作成。
本裁定不得抗告。
本裁定已於中華民國98年3月23日下午4時公告。
中    華    民    國    98    年    3     月    23    日
                              書記官  賴玉芬


司法院資訊處製作；財團法人民間司法改革基金會備份。
